【裁判字號】    99,金訴,9
【裁判日期】    990408
【裁判案由】    證券投資信託及顧問法
【裁判全文】
臺灣臺北地方法院刑事判決               99年度金訴字第9號
公  訴  人  臺灣臺北地方法院檢察署檢察官
被      告  甲○○
上列被告因違反證券投資信託及顧問法案件，經檢察官提起公訴
（98年度偵字第9417號），嗣因被告於準備程序進行中就被訴事
實為有罪之陳述，經本院合議庭裁定改行簡式審判程序，判決如
下：
    主  文
甲○○共同違反非經主管機關核准或向主管機關申報生效後，不
得在中華民國境內從事銷售境外基金之規定，在中華民國境內從
事銷售境外基金，處有期徒刑月，併科罰金新臺幣壹佰萬元，
有期徒刑如易科罰金以新台幣壹仟元折算壹日，罰金如易服勞役
，以罰金總額與壹年之日數比例折算；減為處有期徒刑壹月又拾
伍日，併科罰金新臺幣伍拾萬元，有期徒刑如易科罰金以新台幣
壹仟元折算壹日，罰金如易服勞役，以新台幣仟元折算壹日。
緩刑貳年，緩刑期間付保護管束，並應於緩刑期間，向指定之公
益團體、地方自治團體或社區提供肆拾小時之義務勞務。
    事  實
一、緣王益洲（經本院另案發佈通緝中）明知從事金融商品業務
    時，應謹守我國相關金融法令規定，卻與陳長生、劉家豪、
    王益聰、張仕育、廖瑞文、文智和、王逢宇、林怡芬、王國
    清、練卿竹等人（渠等所涉違反投資信託及顧問法部分，另
    經本院以96年度重訴字第130號、97年度金重訴字第17號案
    件審結）共同經營成豐集團，並於台北、台中、高雄分別成
    立慧眼證券投資顧問股份有限公司（下稱：慧眼公司）、漢
    霖證券投資顧問股份有限公司（下稱：漢霖公司）、益旺證
    券證券投資顧問股份有限公司（下稱：益旺公司）等公司，
    由王益洲任總負責人、吳麗卿任特別助理、練卿竹（香港籍
    人士，經本院另案發佈通緝中）負責處理台灣地區販賣境外
    基金相關契約文件收取、贖回等基金業務，以及業務員佣金
    計算、發放等業務，陳長生為慧眼公司負責人、張仕育任慧
    眼公司執行長、廖瑞文任慧眼公司執行董事、王逢宇為慧眼
    公司協理、文智和為執行董事、王國清任漢霖公司實際負責
    人及執行董事，負責台中地區招攬客戶業務、王益聰則為益
    旺公司實際負責人，負責在高雄地區招攬客戶之業務，王益
    洲等人均明知成豐集團及其旗下之慧眼公司、漢霖公司、益
    旺公司均非證券商，且未獲得我國主管機關核准得於我國境
    內從事或代理募集、銷售、投資顧問境外基金，從民國92年
    9 月間起，在台灣地區從事銷售於性質上屬證券交易法第6
    條規範之有價證券且具證券投資信託基金性質而為證券投資
    信託及顧問法第5條第6款所規定之境外基金之香港索羅德金
    集團（SOLID GOLD INTERNA TIONAL FINANCIAL GROUP）所
    發行之「連環式金融理財組合」（FINANCIAL INTERLINK
    MANAGEMENT PORTFOLIO，下稱SG基金）。嗣於93年8月11日
    ，法務部調查局臺北市調查處依民眾檢舉而持本院法官核發
    之搜索票前往慧眼公司松江路地址實施搜索，查悉上情且移
    送偵辦。
二、詎料，王益洲、文智和等人仍不知悔改，猶承前開經營銷售
    境外基金業務之犯意，以索羅德金公司已被GM公司（
    GOLDMANY INVESTMENT HOLDINGS LIMITED，格德曼尼公司，
    下稱GM公司）併購，所有SG基金期滿後均轉到印尼GM黃金組
    合基金（GOLDEN MIXED FUND，下稱GM基金），權益不受影
    響，對各業務人員施以教育訓練並提供廣告文宣資料，持續
    推動招攬客戶購買GM基金而繼續經營境外基金銷售業務，而
    甲○○本係成豐集團旗下成豐開發股份有限公司之營業員，
    其明知己身未具備證券投資信託及顧問之業務員執照，且成
    豐集團及旗下慧眼公司均未經主管機關核准，不得在中華民
    國境內從事銷售境外基金，亦知悉GM基金之性質係向不特定
    人募集證券投資信託基金發行受益憑證，從事於有價證券、
    證券相關商品之投資或交易，設於印尼具證券投資信託基金
    性質之境外基金，基於與文智和、王益州等人共同非法銷售
    境外基金之犯意聯絡，於95年11月9日前幾日，向乙○○就
    GM基金提供分析意見、推介建議（投資判斷）等訊息，致使
    乙○○經由其推介而決意申購未經核准且屬境外基金之GM
    基金單筆1萬元美金，甲○○並於95年11月9日協助乙○○填
    寫中文（或英文）申購書、前往銀行匯款至境外基金機構於
    境外指定之帳戶，再將相關文件資料轉交給文智和進行後續
    處理，甲○○則由文智和轉交每月約新台幣（下同）3千元
    之佣金（惟僅收得半年左右之佣金），以此方式在中華民國
    境內從事銷售未經主管機關核准之境外基金。
三、案經乙○○訴由臺灣臺北地方法院檢察署檢察官偵查起訴。
    理  由
一、本件被告甲○○所犯非死刑、無期徒刑、最輕本刑為3年以
    上有期徒刑之罪，或高等法院管轄第一審之案件，被告於本
    院準備程序中，就被訴事實為有罪之陳述，經告以簡式審判
    程序之旨，並聽取檢察官、被告之意見後，本院裁定進行簡
    式審判程序。從而，本件之證據調查，依刑事訴訟法第273
    條之2規定，不受同法第159條第1項、第161條之2、第161條
    之3、第163條之1及第164條至第170條規定之限制，合先敘
    明。
二、上揭犯罪事實，業經被告甲○○於本院行準備程序及審理時
    坦承不諱（見本院卷第165頁至第168頁），核與證人即告訴
    人乙○○於偵查中證述透過甲○○介紹而申購GM基金單筆1
    萬美元等情節相符（見97年度他字第1200號卷第133頁），
    復有證人乙○○申購GM基金所辦理之匯出匯款申請書、
    GOLDEN MIXED FUND（即GM基金）受益憑證、簡介說明及文
    宣（中、英文），以及行政院金融監督管理委員會證券期貨
    局93年7 月8日證期四字第0930127694號函、行政院金融監
    督管理委員會96年8月14日金管證四字第0960044523號函及
    96年11月30日金管證四字第0960067479號函附卷可稽（見97
    年度他字第1200號卷第162頁至第177頁，本院卷第90頁至第
    152頁），此部分事實堪以認定。至於被告一度抗辯稱其僅
    是介紹乙○○申購GM基金，本身並不是以推銷GM基金為業務
    等語，惟按境外基金管理辦法第18條第2項、第3條第4項規
    定，係規定經主管機關核准或向主管機關申報生效得在中華
    民國境內從事或代理募集、銷售境外基金之境外基金機構，
    經委任總代理人在國內代理其基金之募集及銷售後，如經總
    代理人再委任核准營業之信託業或證券經紀商擔任境外基金
    銷售機構者，該信託業或證券經紀商得與投資人簽訂「特定
    金錢信託契約」或「受託買賣外國有價證券契約」，係立法
    目的顯係在保障投資人之權益，不致因境外基金機構或總代
    理人其後出現不能依約履行債務之情形時，投資人陷於追償
    無門之窘境，並非謂非法在中華民國境內從事或代理募集、
    銷售境外基金之境外基金機構，亦需另由第三人與投資人簽
    訂契約，以符合境外基金管理辦法第18條第2項規定後，始
    屬證券投資信託及顧問法第16條第1項所指之銷售，亦即只
    要有協助投資人下單購買境外基金之行為者，即屬證券投資
    信託及顧問法第107條第2款之「從事或代理募集、銷售」境
    外基金之規範範疇，不以行為人與境外基金機構間另存有總
    代理、行紀、信託等民事法律關係為限。是以被告等人既有
    向投資人乙○○推介屬境外基金之GM基金，且陪同乙○○完
    成申購境外基金之海外匯款後，替其將匯款單據彙整後轉交
    文智和，並接受公司所發放之佣金，此為被告所坦承在卷（
    見本院卷第164頁反面至第165頁），是此部分當仍屬被告與
    文智和、王益洲等人所組之慧眼公司等成員共同非法從事銷
    售境外基金之行為甚為明確，特予說明。綜上，被告前開所
    為任意性自白應為事實，可以採信；從而，本件事證已臻明
    確，被告犯行堪以認定，應依法論科。
三、核被告所為係違反證券投資信託及顧問法第107條第2款違反
    證券投資信託及顧問法第16條規定，在中華民國境內從事銷
    售境外基金之規定之罪。被告與王益洲、文智和及慧眼公司
    負責人陳長生、執行長張仕育、執行董事廖瑞文間，就上開
    犯行有犯意之聯絡，行為之分擔，為共同正犯；至慧眼公司
    所屬個別營業員彼此間，因屬單獨完成招攬客戶作業，與被
    告所為銷售境外基金行為之間，並無共犯關係，併此敘明。
    爰審酌被告並無犯罪前科紀錄，此有被告之台灣高等法院被
    告前案紀錄表附卷可稽，足認被告素行尚可，審酌其犯罪之
    動機、目的係為牟取銷售境外基金之佣金利益，手段尚屬平
    和，且僅獲得每月3千元、持續半年之佣金，總額不超過1萬
    8千元，所獲取利益不豐，但其未經主管機關核准，即與文
    智和等人共同經營銷售境外基金業務，破壞金融交易秩序，
    對社會所生危害匪淺，造成告訴人乙○○之投資損失，應予
    非難，及佐以被告犯罪後坦承犯行，態度甚佳等一切情狀，
    量處如主文所示之刑，並就併科罰金部分諭知易服勞役之折
    算標準。又被告之犯罪時間係在95年11月9日，所犯並符合
    中華民國九十六年罪犯減刑條例第2條第1項第3款之規定，
    復無該條例第3條規定不得減刑之情形，爰減其宣告刑2分之
    1 ，並依該條例第9條之規定，諭知其減刑後易科罰金及併
    科罰金部分諭知易服勞役之折算標準。末查，被告前未曾受
    有期徒刑以上刑之宣告，業如前述，審酌被告因貪圖佣金利
    益，而一時失慮致犯本罪，經此偵、審之教訓，自當知所惕
    勉，又考量被告當庭稱：因成豐集團事件爆發後，父母親相
    繼去世，其也找不到工作而負債累累等語（見本院卷第168
    頁反面），衡酌被告之經濟狀況、家庭生活等情節以及告訴
    人乙○○、社會經濟秩序所受損害，本院綜核各情認上開對
    被告所宣告之刑以暫不執行為適當，併予宣告緩刑2年，於
    緩刑期內付保護管束，同時命被告應於緩刑期間，向指定之
    公益團體、地方自治團體或社區提供肆拾小時之義務勞務，
    以勵自新。
四、據上論斷，應依刑事訴訟法第273條之1、第299條第1項前段
    ，證券投資信託及顧問法第107條第2款，刑法第11條前段、
    第28條、第41條第1項前段、第42條第1項、第3項、第74 條
    第1項第1款、第2項第5款、第93條第1項第2款，現行法規所
    定貨幣單位折算新臺幣條例第2條，中華民國九十六年罪犯
    減刑條例第2條第1項第3款、第7條、第9條，判決如主文。
本案經檢察官李濠松、鄧定強到庭執行職務。
中    華    民    國    99    年    4     月    8     日
                   刑事第三庭  法  官  何俏美
上正本證明與原本無異。
如不服本判決應於收受送達後10日內向本院提出上訴書狀，並應
敘述具體理由；其未敘述上訴理由者，應於上訴期間屆滿後20日
內向本院補提理由書（均須按他造當事人之人數附繕本）「切勿
逕送上級法院」。告訴人或被害人如對於本判決不服者，應具備
理由請求檢察官上訴，其上訴期間之計算係以檢察官收受判決正
本之日期為準。
                               書記官  林曉郁
中    華    民    國    99    年    4     月    8     日
附錄本案論罪科刑法條全文
證券投資信託及顧問法第16條第1項：
任何人非經主管機關核准或向主管機關申報生效後，不得在中華
民國境內從事或代理募集、銷售、投資顧問境外基金。
證券投資信託及顧問法第107條
有下列情事之一者，處5 年以下有期徒刑，併科新臺幣100 萬元
以上5,000萬元以下罰金：
一、未經主管機關許可，經營證券投資信託業務、證券投資顧問
    業務、全權委託投資業務或其他應經主管機關核准之業務。
二、違反第16條第1 項規定，在中華民國境內從事或代理募集、
    銷售境外基金。

司法院資訊處製作；財團法人民間司法改革基金會備份。
